臺灣士林地方法院民事裁定　　　　　 100年度消債聲字第42號
債　務　人　周翊諠原名周瑞珍.
上列當事人聲請清算事件，本院裁定如下：
    主  文
債務人周翊諠不免責。
    理  由
一、按債務人因浪費、賭博或其他投機行為，致財產顯然減少或
    負擔過重之債務，而生開始清算之原因者；有其他故意違反
    消費者債務清理條例所定義務之行為者，除證明經普通債權
    人全體同意，或情節輕微，經法院審酌普通債權人全體受償
    情形及其他一切情狀，認為適當者外，法院應為不免責之裁
    定，消費者債務清理條例第134 條第4 款、第8 款及第135
    條定有明文。次按，更生方案之提出，攸關債務人每月應還
    款之數額、期數及總清償成數等，對債務能否實現影響甚重
    ，是以由對自身履債能力知之最詳的債務人提出，較能切中
    債務人之需要，以合乎其清償能力之方式達債務履行之目的
    ；因此，消費者債務清理條例中規定，類如第9 條第2 項之
    到場義務、第41條出席及答覆義務、第81條提出說明義務、
    第82條之報告義務、第101 條提出清算財團書面資料義務、
    第102 條移交財產義務、第103 條答覆義務、第136 條協力
    調查義務等，企使債務人於債務清理過程中得協力完成債務
    清理，使程序得以順利進行、展現債務人清理債務之誠意，
    俾完成債務人從經濟困境中解免之最終目的，然若債務人一
    再放任程序獨自進行，固然完成了整個債務清理程序，亦難
    認與本法所欲追求之公平清償、使不幸陷於經濟上困窘之消
    費者有重建復甦之機會相符，而得予以免責，因此倘債務人
    未能盡其法定義務，則不宜使債務人免責，消費者債務清理
    條例第134 條第8 款後段參照。又所謂浪費，係指恣意揮霍
    而言。所謂投機，則指心存僥倖，冀以一時之小投資博取大
    利益。有無浪費或投機行為之判斷，可參酌債務人有無償債
    計畫？支出是否超出生活所必要？有無以過去實證印證投資
    收益？倘無償債計畫，超出生活必要而為花費，或以射倖心
    態投入資金冀求獲利，即屬浪費、投機，不應免其還款之責
    。
二、經查：
  (一)債務人聲請更生，前經本院裁定開始更生程序，惟其未依開
    始更生公告所載於債權表公告後10日內提出更生方案與財產
    及收入狀況報告書。經本院於民國99年9 月6 日函命債務人
    於文到10日內，提出更生方案、財產及收入狀況報告書，及
    判斷其是否有固定收入、所陳收支情形是否屬實及所提出之
    更生條件是否公允之關係文件，該函業於99年9 月8 日合法
    送達於債務人（見本院98年度司執消債更用第391 號卷第14
    2 頁、第143 頁），詎債務人未依限補正。嗣本院依消費者
    債務清理條例第9 條第2 項規定，通知債務人應於99年11月
    4 日到場陳述意見，債務人亦未到場（同上卷第145 頁至第
    147 頁），更生程序已無從續行。而因債務人無可供即時換
    價之財產，可認不敷清償清算程序相關費用及債務，本院乃
    以99年度消債清字第100 號裁定開始清算程序，並同時裁定
    終止清算程序。債務人既未依期提出更生方案與財產及收入
    狀況之關係文件，亦無正當理由不到場配合調查陳述意見，
    難認有債務清理之誠意，應認有故意違反消費者債務清理條
    例所定義務之情事，揆諸首揭規定，不得免責。
  (二)債務人之負債總額，依已確定由本院於99年7 月7 日公告之
    債權表（同上卷第121 頁至第122 頁）為新臺幣（下同）28
    4 萬3,392 元，其中「本金」債權總額159 萬93元。觀諸債
    權人提供債務人之消費明細，債務人前開債務發生時點落在
    於93年12月至94年9 月間。其於93年12月持聯邦銀行信用卡
    消費後之隔月（即94年1 月）起開始繳款不正常，每月僅繳
    付最低應繳金額，另同時使用上海銀行、台北富邦銀行、國
    泰世華銀行、花旗銀行、澳盛銀行及中國信託銀行等多張信
    用卡，每月繳款金額亦低於消費金額。且自94年2 月起出現
    以華南銀行及中國信託銀行現金卡預借現金之紀錄，並有向
    新光銀行借款代償花旗銀行及聯邦銀行信用卡債務之情事，
    最後至不能清償，聲請更生，進而開始清算，難認債務人於
    消費時有確實之償債計畫。而以債務人積欠本金159 萬93元
    推算，93年12月至94年9 月間，平均每月借貸消費總額高達
    15萬9,009 元，此期間使用信用卡於銘偉百貨商行及藝豐百
    貨坊之消費金額即達82萬3,350 元，顯逾一般人生活所需，
    債務人無償債計畫，猶仍為之，堪認有浪費情事。
  (三)債務人於聲請更生時及免責程序陳述意見中固陳稱：其因受
    原雇主訛言投資，茲向各大金融機構貸款，前後交付100 多
    萬元現金予原雇主。詎未幾原雇主即捲款潛逃，致其積欠近
    200 萬元之債務；其遭到不肖人士利用，透過某人作借貸往
    來，核發金額甚速，而其與銀行往來之目的係為了培養信用
    ，以利規劃未來得以房屋貸款云云。惟債務人在毫無償債計
    畫情況下，不計失利風險，為培養信用，以向銀行借貸融資
    之方式，交付100 多萬元鉅額資金予原雇主用於投資，顯係
    心存僥倖，冀以一時之小投資博取大利益，以射悻心態舉債
    投資，難謂無投機情事。
  (四)本院函詢債權人關於債務人應否免責之意見，債權人華南銀
    行、上海銀行、台北富邦銀行、國泰世華銀行、花旗銀行、
    澳盛銀行、新光銀行、聯邦銀行、中國信託銀行及遠東銀行
    均具狀為反對之表示（見本件卷第21至80頁），是顯無普通
    債權人全體同意債務人免責之情形。
三、綜上，本件債務人有故意違反消費者債務清理條例所定義務
    之行為，復因浪費、投機行為致負擔過重債務，而生開始清
    算之原因，審酌債務人浪費、投機及違反前開法律上義務行
    為非屬輕微，債權人全未受償之情形，亦不適宜免除債務人
    債務，復未經債權人全體同意債務人免責，依首揭法條規定
    及說明，本院自應為不免責之裁定。
四、債務人年僅33歲，允宜於本件不免責裁定確定後，依消費者
    債務清理條例第142 條規定，繼續清償債務，於各普通債權
    人受償額均達其債權額之20% 以上後，再行聲請本院裁定免
    責，以資兼顧債權人利益，附此敘明。
五、爰裁定如主文。
中    華    民    國   100    年    8     月    12    日
                  民事第二庭  法  官  周群翔
上為正本係照原本作成。
如不服本裁定，應於裁定送達後10日內，以書狀向本院提出抗告
，並繳納抗告費新臺幣1 千元。
中    華    民    國   100    年    8     月    12    日
                              書記官  朱亮彰